【裁判字號】    98,交上易,277
【裁判日期】    990714
【裁判案由】    過失致死
【裁判全文】
臺灣高等法院刑事判決               98年度交上易字第277號
上  訴  人  臺灣臺北地方法院檢察署檢察官
被      告  甲○○
選任辯護人  吳雨學律師
上列上訴人因被告過失致死案件，不服臺灣臺北地方法院97年度
交易字第352 號，中華民國98年8 月10日第一審判決（起訴案號
：臺灣臺北地方法院檢察署96年度偵字第25354 號），提起上訴
，本院判決如下：
    主  文
上訴駁回。
    事  實
一、甲○○於民國96年11月15日晚間11時35分許，騎乘車牌號碼
    819-BEM 號重型機車，由臺北市○○區○○路東向西往新店
    方向行駛，行經臺北市○○區○○路3 段40號前，竟因另一
    台由洪振傑所騎乘之車牌號碼CWW-898 號重型機車自其左方
    向右迫近其所騎乘之上開重型機車，並自其機車前方變換車
    道至其機車右方，甲○○加速閃避後，其於機車行進中，原
    應注意車前狀況，隨時採取必要安全措施，而依當時情形為
    有照明之晴天夜間，道路復無缺陷及障礙物，並無不能注意
    之情事，甲○○竟疏未注意前方道路有行人穿越，因欲回頭
    責罵當時在其右後方之車輛，為減車速，錯按上開車牌號碼
    819-BEM 號重型機車之碟式剎車，其所騎乘之機車因剎車力
    道過猛失控而向右前方外側車道傾斜行駛，於倒地前，適撞
    及當時亦違規行走在該路段外側車道接近內側車道位置之楊
    葉秀美之左腿，楊葉秀美身體旋被拋飛至右前方，摔落於人
    行道邊緣，受有頭、頸、左體腔、下肢外傷（左小腿骨折）
    等傷害，經送醫急救，仍於96年11月16日凌晨2 時20分因顱
    底骨折不治死亡。撞擊同時，甲○○自身及上開其所騎乘之
    重型機車亦一併倒地往左前方內側車道滑行，至雙黃線處始
    停止。
二、案經被害人楊葉秀美之子乙○○訴請及臺灣臺北地方法院檢
    察署檢察官據報相驗後自動檢舉偵查起訴。
    理  由
一、按被告以外之人於審判外之陳述，經當事人於審判程序同意
    作為證據，法院審酌該言詞陳述或書面陳述作成時之情況，
    認為適當者，得為證據；當事人、代理人或辯護人於法院調
    查證據時，知有刑事訴訟法第159 條第1 項不得為證據之情
    形，而未於言詞辯論終結前聲明異議者，視為有前項之同意
    ，同法第159 條之5 定有明文。其立法意旨在於傳聞證據未
    經當事人之反對詰問予以核實，原則上先予排除。惟若當事
    人已放棄反對詰問權，於審判程序中表明同意該等傳聞證據
    可作為證據；或於言詞辯論終結前未聲明異議，基於尊重當
    事人對傳聞證據之處分權，及證據資料愈豐富，愈有助於真
    實發見之理念，且強化言詞辯論主義，使訴訟程序得以順暢
    進行，上開傳聞證據亦均具有證據能力。查本件下列所引用
    被告甲○○以外之人於審判外之言詞或書面陳述，其中證人
    洪振傑於警詢、偵查中之供述，公訴人、被告及辯護人於本
    院言詞辯論終結前，均未對於其證據能力聲明異議，依刑事
    訴訟法第159 條之5 第1 項、第2 項規定，視為同意上開證
    據具備證據能力，其餘部分，悉經檢察官、被告及其辯護人
    於本院審理中明白表示有證據能力（見本院卷第23至24頁反
    面），而本院審酌上開證據製作時之情況，並無不當取供及
    證明力明顯過低之瑕疵，認以之作為證據應屬適當，依刑事
    訴訟法第159 條之5 第1 項所定傳聞例外之同意法則，應認
    均有證據能力。
二、訊據被告甲○○固坦承有於96年11月15日晚間11時35分許，
    騎乘車牌號碼819-BEN 號重型機車由東往西行經臺北市○○
    區○○路3 段40號前，於閃避他車後，倒地滑行之事實，惟
    矢口否認有何過失致死之犯行，辯稱：伊因當時亦倒地而失
    去意識，對於事發經過已不復記憶，被害人並不是伊所撞，
    又即為伊所撞，伊亦係於被他人所撞，致於失去意識間撞及
    被害人，故撞伊之人亦應負責等語。其辯護人另以被告為了
    閃避洪振傑的車子而發生車禍等語為辯。經查：
（一）被害人楊葉秀美於96年11月15日晚間11時35分許，在臺北
      市○○區○○路3 段40號前因遭撞擊彈起落地，受有頭、
      頸、左體腔、下肢外傷（左小腿骨折）等傷害，並因顱底
      骨折死亡等情，為被告所不爭執，且有臺灣臺北地方法院
      檢察署檢驗報告書1 份（見臺灣臺北地方法院檢察署96年
      度相字第734 號相驗卷，下稱相驗卷，第54至59頁）、同
      署相驗屍體證明書1 紙（見相驗卷第67頁）等在卷可稽。
      又被害人左小腿背面皮膚有疑似遭受撞擊時造成之摩擦痕
      ，有臺北市政府警察局文山第一分局轄內楊葉秀美車禍死
      亡案勘查報告可參（見臺灣臺北地方法院檢察署96年度偵
      字第25354 號卷，下稱偵查卷，第63頁至第66頁），並經
      證人即製作上開勘查報告之黃壬鍵於原審審理時結證稱：
      伊到醫院太平間有與法醫師討論死者左小腿處的傷勢，就
      伊記憶，當時是在屍體旁邊指著傷勢來詢問法醫師等語（
      見原審卷第90頁），堪認屬實。
（二）至上開位於被害人左小腿處摩擦痕之成因，經證人即到場
      相驗之人員李漢宗於原審審理時結證稱：伊對被害人左小
      腿骨折高度距腳底17公分，且由後向前之紀錄有印象，依
      照伊的專業，可能是由後向前受力，即骨折的成因可能是
      來自於腳後方的力量所造成；被害人小腿背面並沒有明顯
      的尖銳器造成的傷害，伊只能說該骨折是碰撞所造成；高
      度17公分有可能是機車造成的，如果高度在20、30公分以
      上，就有可能是汽車保險桿造成；從被害人受傷部位推論
      ，應該是被機車撞到小腿後，被害人的左側面倒地，因被
      害人左腹部有傷，而死因是頭、頸部著地，造成顱底即頭
      部及頸部的交界處骨折；被害人整個胸廓尚完整，摸起來
      有血胸的現象，伊推論是從頸部流下來的血，因被害人的
      外傷不嚴重，所以推論起來就是那一點（即骨折）有問題
      ；由被害人的傷勢來看，可以判定第一個撞擊點是在其左
      小腿等語綦詳（見原審卷第60至61頁）。另證人黃壬鍵於
      原審審理時亦證稱：伊做出初步研判819-BEM 號重機車前
      輪位置可能與被害人左小腿有相接觸情形之主要根據為：
      1.纖維跡證，即機車前土除所採集到的纖維，與被害人長
      褲破損處所採集的纖維，經刑事警察局鑑驗後，兩者成份
      相似，依據刑事鑑識科學中的「路卡交換原則」，兩個物
      體相接觸之後，會在彼此上面留下跡證，即互相有轉移，
      所以纖維若黏附在機車上，就代表它們兩個有接觸，且本
      案中纖維是卡在機車的破裂處，故伊等認為是有接觸；2.
      高度，機車前土除的破裂位置距離地面的高度與被害人的
      傷勢相比較，經與當時相驗的法醫師討論，法醫認為被害
      人左小腿的摩擦痕有可能是輪胎摩擦造成的等語（見原審
      卷第90至91頁），輔以採自車牌號碼819-BEM 號機車前土
      除之編號A1纖維，與採自死者長褲左褲腳管背面破損處之
      編號C1-1-1纖維，外觀顏色相近，經以鏡檢法鑑定，均係
      藍色纖維1 束，由外覆藍色染料之單根白色透明纖維所組
      成，各取其中藍色纖維鑑定，顏色、外觀相似，經以紅外
      線光譜分析法、掃瞄式電子顯微鏡/X -射線能譜分析法、
      熱裂解氣相層析質譜分析法分析結果，均檢出棉及聚酯纖
      維成分，經綜合研判其兩者相似，有臺北市政府警察局微
      物跡證初步篩檢結果報告表（見偵查卷第67頁）、臺北市
      政府警察局刑事鑑識中心微物初步篩檢照片（見偵查卷第
      68至69頁）及內政部警政署刑事警察局96年12月28日刑鑑
      字第0960182773號鑑定書及採證相片（見偵查卷第70至95
      頁）可資為佐，且被告所騎乘機車於事發當時經錯按碟剎
      導致整個人飛出去等情，經被告陳明在卷（見偵查卷第6
      頁），參以一般碟式剎車安裝於前輪，於高速行進間緊急
      剎住前車輪時，車體因慣性定律而仍持續前衝，即造成前
      輪胎壓縮而產生車頭下沈之現象，被告騎乘之機車復傾斜
      滑行，於倒地前撞及被害人小腿，故被害人小腿離地17公
      分處骨折，應與被告之機車前土除破裂處距地39公分相當
      ，綜以上情，已堪認定被告所騎乘之機車確有撞及被害人
      。被告於原審辯稱：被害人左小腿骨折處距地約17公分，
      經以同型機車模擬向左傾斜後，上開破裂處之距地高度約
      42公分，與被害人骨折處有顯著差距等語，顯未計入該機
      車因緊急剎車造成車頭下沉之現象，不足為採。
（三）又被告係因騎乘機車之間，於閃避他人超車之後，欲回頭
      責罵洩憤之際，錯按碟剎，導致失控偏斜行駛等情，經被
      告於警詢中自承：伊是按錯煞車（碟煞）才會飛出去發生
      交通事故，當時伊左右邊均有機車，伊要閃右邊之機車，
      所以向左邊閃，閃車時是在加速，車速應該不慢，然後伊
      要回頭罵右邊之機車時，因按錯煞車（按到碟煞），所以
      整個人飛出去等語（見偵查卷第6 、7 頁），嗣於偵訊時
      亦稱：當天路途中看見車蛇行，怕被撞倒，伊就往左閃車
      ，結果不小心按到剎車就摔出去，伊在摔出去前之記憶是
      要回頭罵該輛蛇行車，也確實有回頭罵等語（見偵查卷第
      105 、106 頁），更於原審準備程序中自承：當時家裡有
      事，要伊快點回家，當時前方有車在蛇行，伊看到該車切
      入右邊，伊就向左行駛，之後看到右後方有個燈光或車身
      行駛靠近，伊本來想要回頭罵該車，但還沒有回頭就已經
      失去意識等語（見原審卷第13頁），是被告就事發前係欲
      回頭責罵他車之陳述，前後均屬一致。被告於本院審理中
      雖辯稱其於警詢時係表示「印象中」好像有按到前碟剎，
      但警員並未記載「印象中」，故警詢筆錄與其陳述不符等
      語；然經本院勘驗被告之警詢錄音，其多次陳述：「我是
      因為按碟煞飛出去，才發生事故。那個機車碟煞太強了，
      按錯煞車就飛出去了。」、「我經過那邊，正在往前騎，
      看到右邊有台車，我要向左邊閃，然後閃過以後要回頭幹
      譙他，煞車按錯了，我就飛出去了。」、「左右邊都有車
      ，可是我往左邊閃，要閃右邊這台車，我要回頭幹譙他，
      結果煞車按錯飛出去。」、「我要回頭譙他，按錯煞車，
      按到碟煞，我就飛出去了。」、「我最後印象就是按了煞
      車我就飛出去了。」等語，均直述當時情形，並無「印象
      中」之用語，且警員係採一問一答方式進行，均依被告所
      言記載，未有誘導刑求、脅迫等不法或不當之方式，被告
      回答時，尚能爭執、說明各種狀況，或接電話或與護士對
      談，顯係基於自由意識而為（勘驗內容見本院卷第40至42
      頁），堪認警詢筆錄可採，被告上開辯詞，與事實不符。
      從而本件係因被告騎乘機車時，貿然回頭而疏未注意車前
      狀況，復錯按剎車導致失控，因而撞擊於道路上之行人，
      亦堪認定。
（四）其他對被告有利證據不採之理由：
      1.證人即被告之弟凌振榮雖曾於96年11月16日凌晨1 時20
        分在萬芳醫院警詢中證稱：被害人是車牌號碼CWW-898
        號重型機車所撞擊等語（見相驗卷第17頁），但嗣於同
        日凌晨3 時47分許至5 時止在木新派出所所為之警詢中
        則稱：當時沒有看到一位婦人倒在木新路3 段40號前，
        也沒有看到車牌號碼CWW-898 號重型機車撞倒該名婦人
        等語（見相驗卷第9 頁），且於原審審理時結證稱：伊
        沒有看到婦人（即被害人）、行進間沒有注意外側車道
        有一位老太太在行走等語（見原審卷第65、66頁），是
        證人凌振榮於事發當時既未看到被害人，則豈能看見車
        牌號碼CWW-898 號重型機車曾撞及被害人，故證人凌振
        榮在萬芳醫院接受警方製作談話紀錄表時所言被害人係
        另車所撞等語，係迴護之詞，實未能採信。
      2.證人凌振榮雖又於97年10月13日原審審理時證稱：伊看
        到紅色的機車即被告所騎乘之上開機車，在伊前面，紅
        色機車的左邊、右邊各出現一部機車，左邊那部黑色機
        車蛇行，那台黑色機車在伊左前方，插到被告機車的前
        方，黑色機車的擋泥板撞擊被告機車之前輪擋泥板，是
        擦過去，右後方撞到紅色機車的左前方，紅色機車就摔
        倒，當時伊與被告相距兩台汽車之車身等語（見原審卷
        第64、66頁），與其於96年11月16日警方在萬芳醫院製
        作談話記錄表時所證：在肇事地點，伊見CWW-898 號重
        型機車不知是左或右車身撞及被告所騎乘之重型機車等
        語不符（見相驗卷第17頁）；與其於96年11月16日凌晨
        在木新派出所第1 次警詢中所證：伊當時在819-BEM 號
        重機車後方約30公尺處，所以沒有看到是否有撞到等語
        亦不相符（見偵查卷第9 頁），該證人於案發後立即接
        受警方詢問相關情節，如事發當時確有發生兩機車擦撞
        之事，其何以會有「不知是左或右車身撞及」、「沒有
        看到是否有撞到」等陳述，反於事隔近1 年之原審審理
        時，清楚歷歷陳述兩機車撞擊細節，已屬有疑；又若如
        該證人於原審審理時所述，被告騎乘之機車係因被黑色
        機車撞擊而摔倒，則以被告騎乘機車摔倒力道之猛烈，
        何以另機車毫無偏斜、搖晃等反應，亦與物理之反作用
        力現象不合。再參以被告於警詢、偵查、原審審理時，
        均無被他機車撞擊之陳述，已如前述，且於閃過他車後
        ，仍有可回頭斥罵他車之餘裕，其後始發生本件交通事
        故。而事發後，警方立即查扣車牌號碼CWW-898 號重型
        機車進行採證，並未發現明顯新撞痕或擦傷痕，有道路
        交通事故補充資料表、採證照片在卷可憑（見偵查卷第
        33、49至55頁）。綜此，均難認定本件係起因於被告騎
        乘之機車受他車碰撞所致，證人凌振榮於97年10月13日
        原審審理中之前開證詞，實不足採。
      3.另證人即目擊之人黃啟榮於原審審理時結證稱：事發地
        點在伊住家正對面，該馬路是四線道，當時伊記得路上
        都沒車，那些機車都在內車道，其中有1 部機車騎在內
        車道近雙黃線處，另2 、3 部機車從上開機車的左前方
        切入車道，有1 部車碰到該部機車，該部機車就倒地，
        伊只記得該機車就傾倒，有無滑行不記得，倒地的機車
        原本是騎在競速機車的前方，在競速的機車要超越時，
        是在靠近雙黃線的內線車道內，因當時有好大一聲的碰
        撞聲，所以知道兩部機車有發生碰撞等語（見原審卷第
        62頁至第64頁），參照證人凌振榮所證：撞擊時有一聲
        撞擊聲，後來被告的機車倒地時又一聲撞擊聲，兩部機
        車碰撞的聲音還好，要在馬路上才聽得，被告機車倒地
        時的聲音超大，因為有滑行等語（見原審卷第66頁反面
        至第67頁），及證人黃啟榮目擊當時係身處車禍發生地
        點對面2 樓之住家內，與事故現場有一定之距離，衡諸
        常情，非巨大之聲響應無法聽聞，是證人黃啟榮所稱聽
        聞之一聲巨響，應係被告騎乘機車倒地之聲響，而非所
        謂兩機車撞擊之聲響，故證人黃啟榮之上開證詞，尚未
        足證明被告所騎乘之重型機車曾遭受洪振傑所騎乘之車
        牌號碼CWW-898 號重型機車擦撞。
（五）按汽車行駛時，駕駛人應注意車前狀況，並隨時採取必要
      之安全措施；汽車係指在道路上不依軌道或電力架線而以
      原動機行駛之車輛（包括機器腳踏車），道路交通安全規
      則第94條第3 項、第2 條第1 項第1 款，分別定有明文，
      被告騎乘上開重型機車，自應注意遵守前揭規定，而以當
      時夜間有照明之晴天，市區道路○○路、路面鋪裝柏油、
      乾燥無缺陷，無障礙物且視距良好，並無不能注意之情事
      ，有道路交通事故調查報告表（一）在卷可稽（見相驗卷
      第22頁），被告騎乘機車行經上開路段，因受他人超車，
      欲責罵他人而貿然回頭，疏未注意車前狀況，且錯按剎車
      ，造成機車失控向右前方外側車道傾斜行駛間，撞及當時
      行走在該路段外側車道接近內側車道位置之被害人，致被
      害人身體拋飛而出，摔落於地，因顱底骨折死亡，則被告
      之過失行為與被害人之死亡結果間，自有相當因果關係，
      縱認被害人因違規穿越馬路或行走於車道間而與有過失，
      亦無法解免被告過失之責；且因被告本身具有未注意車前
      狀況、未採取必要安全措施等過失，已如前述，已無主張
      所謂「信賴原則」之餘地。
    綜上各節，被告所辯均不足採，本件事證已臻明確，被告犯
    行堪以認定，應依法論科。
三、核被告所為，係犯刑法第276 條第1 項之過失致死罪。原審
    本於同上見解，適用刑法第276 條第1 項等規定，並審酌被
    告前未曾受有期徒刑以上刑之宣告，有本院被告前案紀錄表
    1 紙在卷可稽，素行尚可，惟騎乘上開機車，因前揭所示之
    過失而肇事，致被害人因此受傷而不治死亡，實有不當，且
    被告犯後仍未獲取被害人家屬之諒宥或達成和解，態度難稱
    良好，兼衡其他一切情事，量處有期徒刑5 月，並諭知易科
    罰金之折算標準，經核認事用法尚無不合，量刑亦稱允當。
    檢察官循告訴人家屬之請求提出上訴略以：被告於原審審理
    中猶飾詞狡辯，迄未承認犯行；又被告雖稱欲和解，惟告訴
    人多次致電被告欲約定時地，均因手機關機無法連絡，後終
    定妥和解時地，被告又藉故未到，且事後再度關閉手機拒不
    聯絡，實無和解意願，迄今仍未和解，顯見被告犯後態度不
    佳，毫無悔意，原審僅判處被告有期徒刑5 月，量刑過輕等
    情，指摘原判決不當；惟查，原判決已參諸卷附各項證據而
    為事實之認定，並於量刑之理由中說明斟酌被告犯後是否求
    取被害人家屬諒解、善盡民事賠償責任等犯罪後之態度問題
    ，以為科刑輕重之標準之一，其所量定之刑，既非顯然不當
    ，自難認為違法，原判決認事用法並無違誤，前揭上訴為無
    理由，應予駁回。
據上論斷，應依刑事訴訟法第368 條，判決如主文。
本案經檢察官呂文忠到庭執行職務。
中    華    民    國    99    年    7     月    14    日
                  刑事第十九庭審判長法  官  鄧振球
                                    法  官  潘翠雪
                                    法  官  彭幸鳴
以上正本證明與原本無異。
不得上訴。
                                    書記官  陳靜姿
中    華    民    國    99    年    7     月    14    日
附錄本案論罪科刑法條全文
刑法第276 條第1項
因過失致人於死者，處2 年以下有期徒刑、拘役或2 千元以下罰
金。

司法院資訊處製作；財團法人民間司法改革基金會備份。
